ACORDAO-COMPLETO-2471583

ACÓRDÃO 6577/2021 ATA 12/2021 - PRIMEIRA CÂMARA

VISTOS, relatados e discutidos estes autos que tratam de ato de concessão de Pensão Especial de Ex-combatente emitido pelo Comando da Marinha;
ACORDAM os Ministros do Tribunal de Contas da União, reunidos em Sessão da 1ª Câmara, nos termos dos arts. 71, inciso III, da Constituição Federal, 1º, inciso V, e 39, inciso II, da Lei 8.443/1992 e 260, § 1º, do RITCU e ante as razões expostas pelo Relator, em:
9.1. considerar ilegal e negar registro ao ato de concessão de Pensão Especial de Ex-combatente instituído por Manoel Antônio de Amorim (e-pessoal 53028/2020) ; 
9.2. dispensar a devolução dos valores indevidamente recebidos até a data da ciência, pelo Comando da Marinha, do presente acórdão, com base no Enunciado 106 da Súmula da Jurisprudência do TCU;
9.3. determinar ao Comando da Marinha que:
9.3.1. faça cessar os pagamentos decorrentes dos atos impugnados, comunicando ao TCU, no prazo de 15 (quinze) dias, as providências adotadas, nos termos do art. 262, caput, do Regimento Interno do TCU, do art. 8º, caput, da Resolução-TCU 206/2007 e do art. 19, caput, da Instrução Normativa-TCU 78/2018;
9.3.2. informe às interessadas que, no caso de não provimento de recursos eventualmente interpostos e conhecidos com efeitos suspensivos, deverão ser repostos os valores recebidos após a ciência deste acórdão pelo Comando da Marinha; e
9.3.3. comunique imediatamente às interessadas o teor do presente acórdão, encaminhando ao TCU, no prazo de 30 (trinta) dias, comprovante das respectivas datas de ciência, nos termos do art. 4º, § 3º, da Resolução-TCU 170/2004.
9.4. esclarecer ao Comando da Marinha que a concessão poderá prosperar, com a consequente emissão de novo ato a ser submetido ao TCU para registro, caso reste comprovado o preenchimento dos requisitos específicos do art. 30 da Lei 4.242/1963.

Ato de concessão de pensão especial de ex-combatente emitido pelo Comando da Marinha. Apreciação para fins de registro.

Primeira Câmara

Comando da Marinha.

3. Interessadas: Maria das Gracas Pereira (XXX.006.878-XX); Zaida de Amorim Gomes Pereira (XXX.059.977-XX); Zelia de Amorim (XXX.877.507-XX); Zenaide Amorim dos Santos (XXX.660.837-XX); Zenilda Amorim de Morais (XXX.799.377-XX); Zoleide Amorim da Cruz (XXX.303.847-XX).

13.1. Ministros presentes: Walton Alencar Rodrigues (Presidente), Benjamin Zymler, Vital do Rêgo (Relator) e Jorge Oliveira.
13.2. Ministros-Substitutos presentes: Augusto Sherman Cavalcanti e Weder de Oliveira.

VITAL DO RÊGO

Adoto como relatório, com os devidos ajustes de forma, o parecer de peça 7 formulado no âmbito do Ministério Público junto ao TCU, representado nos autos pelo Procurador, Dr. Rodrigo Medeiros de Lima, a seguir transcrita:
Cuidam os autos da análise do ato de reversão da pensão especial de ex-combatente emitido pelo Comando da Marinha, com pareceres pela legalidade do Controle Interno e da Sefip.
2.	O instituidor da pensão especial em exame faleceu em 26/1/1980, e o benefício foi revertido às filhas Maria das Graças Pereira, Zaida de Amorim Gomes Pereira, Zelia de Amorim, Zenaide Amorim dos Santos, Zenilda Amorim de Morais e Zoleide Amorim da Cruz (peça 2) .
3. Na data do óbito do instituidor estava em vigência o art. 30 da Lei 4.242/1963 (revogado pela Lei 8.059, de 4/7/1990) , que assim dispunha (grifos inseridos) :
Art 30. É concedida aos ex-combatentes da Segunda Guerra Mundial, da FEB, da FAB e da Marinha, que participaram ativamente das operações de guerra e se encontram incapacitados, sem poder prover os próprios meios de subsistência e não percebem qualquer importância dos cofres públicos, bem como a seus herdeiros, pensão igual à estipulada no art. 26 da Lei n.º 3.765, de 4 de maio de 1960.
4.	Como se vê, o art. 30 da Lei 4.242/1963 veda o pagamento concomitante da pensão de ex-combatente com qualquer importância percebida dos cofres públicos e requer do beneficiário a condição de incapaz de prover os próprios meios de subsistência.
5. É nesse sentido a manifestação do Ministro Walton Alencar Rodrigues no voto condutor do Acórdão 1756/2018-TCU-Primeira Câmara (grifos inseridos) :
Identificou-se, a partir de consulta à base de 2016 da Relação Anual de Informações Sociais (Rais) , que Eva Cristina Dias Leitão, além da pensão especial de ex-combatente, recebe vencimentos como servidora pública estadual e pensão do INSS.
O art. 30 da Lei 4.242/1963 veda expressamente a acumulação da pensão de ex-combatente com outra importância percebida dos cofres públicos. Nesse sentido a jurisprudência deste Tribunal (por exemplo, Decisão 280/2001-1ª Câmara) .
6.	Esse também é o entendimento do Superior Tribunal de Justiça, conforme ilustra a ementa da seguinte deliberação publicada no DJe de 24/11/2015 (grifos inseridos) :
ADMINISTRATIVO. PENSÃO ESPECIAL DE EX-COMBATENTE. LEI DE REGÊNCIA. DATA DO ÓBITO DO INSTITUIDOR. ART. 30 DA LEI N. 4.262/63. FILHA MAIOR. BENEFÍCIO DE NATUREZA ASSISTENCIAL. REQUISITOS ESPECÍFICOS. COMPROVAÇÃO. NÃO OCORRÊNCIA.
1. Trata-se, na origem, de Ação Ordinária contra a União objetivando a concessão de pensão especial de ex-combatente, por reversão do benefício inicialmente concedida à sua genitora.
2. Na hipótese dos autos, o falecimento do ex-combatente ocorreu na vigência das Leis 4.242/1963 e 3.765/1960.
3. Nos termos do art. 30 da Lei 4.242/1963, são requisitos para o pagamento da pensão especial de ex-combatente: 1) ser o ex-militar integrante da FEB, da FAB ou da Marinha; 2) ter efetivamente participado de operações de guerra; 3) encontrar-se o ex-militar, ou seus dependentes, incapacitados, sem poder prover os próprios meios de subsistência;e 4) não perceber nenhuma importância dos cofres públicos. Tais requisitos estendem-se também aos dependentes, que devem provar o seu preenchimento. Precedentes.
4. Incontroverso, nos autos, que a ora agravante percebe dos cofres públicos benefício previdenciário de aposentadoria e pensão decorrente do falecimento de seu marido (ex-servidor público) . Logo, não preenche um dos requisitos específicos do art. 30 da Lei 4.242/1963, qual seja, ser "incapacitados, sem poder prover os próprios meios de subsistência" e não receber "qualquer importância dos cofres públicos". Agravo regimental improvido. (AgRg no AgRg no REsp 1555454/SP, Ministro Relator HUMBERTO MARTINS, SEGUNDA TURMA, Julgamento: 17/11/2015) .
7.	Consulta realizada em sistemas externos disponibilizados ao TCU revela que a Sra. Maria das Graças Pereira (CPF XXX.006.878-XX) percebe, além da pensão especial de ex-combatente, outros dois benefícios previdenciários pagos pelo Instituto Nacional do Seguro Social (INSS) : i) aposentadoria por idade, desde 16/7/2013, (Benefício: 1621221048) ; ii) pensão por morte previdenciária instituída por Aparecido José Pereira, desde 5/8/2020 (Benefício: 1900057449) . E a Sra. Zenilda Amorim de Morais (CPF XXX.799.377-XX) percebe, além da pensão especial de ex-combatente, o seguinte benefício previdenciário pago pelo INSS: i) aposentadoria por idade, desde 17/10/2017, (Benefício: 1848471839) .
8. Em razão do exposto, este representante do Ministério Público de Contas da União manifesta-se pela ilegalidade e negativa de registro do ato em apreço, tendo em vista que duas das beneficiárias percebem outros benefícios dos cofres públicos, em desacordo com o que estava previsto no art. 30 da Lei 4.242/1963, vigente na data do óbito do instituidor, e com a jurisprudência do STJ e do TCU. Sugere, também, alertar a unidade jurisdicionada que a concessão em relação às demais beneficiárias poderá prosperar, caso reste comprovado o preenchimento dos requisitos específicos do art. 30 da Lei 4.242/1963.
9. Por fim, registra-se que o ato em exame foi enviado ao Tribunal em 21/10/2020, de modo que pode ser apreciado, uma vez que ainda não houve o decurso do prazo de cinco anos fixado pelo STF, no âmbito do RE 636.553, para a apreciação dos atos sujeitos a registro, contados da chegada dos atos ao Tribunal.
	É o Relatório.

não há.

Procurador Rodrigo Medeiros de Lima.

PENSÃO ESPECIAL DE EX-COMBATENTE. ÓBITO DO INSTITUIDOR NA VIGÊNCIA DA LEI 4.242/1936. TEMPUS REGIT ACTUM. ACUMULAÇÃO DA PENSÃO INSTITUÍDA COM PROVENTOS DECORRENTES DE BENEFÍCIOS PREVIDENCIÁRIOS. IMPOSSIBILIDADE. ILEGALIDADE DO ATO. DETERMINAÇÃO.

PENSÃO ESPECIAL DE EX-COMBATENTE (PEEC)

Secretaria de Fiscalização de Integridade de Atos e Pagamentos de Pessoal e de Benefícios Sociais (Sefip).

Trata-se de ato de concessão de Pensão Especial de Ex-combatente (reversão) emitido pelo Comando da Marinha e instituído pelo ex-combatente Manoel Antônio de Amorim (e-Pessoal 53028/2020) , em favor das filhas Maria das Graças Pereira, Zaida de Amorim Gomes Pereira, Zélia de Amorim, Zenaide Amorim dos Santos, Zenilda Amorim de Morais e Zoleide Amorim da Cruz. 
A Secretaria de Fiscalização de Integridade de Atos e Pagamentos de Pessoal e de Benefícios Sociais deste TCU (Sefip) propõe, na instrução de peça 4, considerar legal a concessão. A unidade técnica, a despeito de identificar que as beneficiárias Maria das Graças Pereira e Zenilda Amorim de Morais acumulam a pensão em análise com outros benefícios previdenciários, entendeu regulares tais acumulações com fundamento no inciso II do art. 53 do ADCT/CF 1988:
Art. 53. Ao ex-combatente que tenha efetivamente participado de operações bélicas durante a Segunda Guerra Mundial, nos termos da Lei nº 5.315, de 12 de setembro de 1967, serão assegurados os seguintes direitos: 
 (...) 
II - pensão especial correspondente à deixada por segundo-tenente das Forças Armadas, que poderá ser requerida a qualquer tempo, sendo inacumulável com quaisquer rendimentos recebidos dos cofres públicos, exceto os benefícios previdenciários, ressalvado o direito de opção;
O Ministério Público junto ao TCU, no parecer de peça 7, dissentiu das conclusões da Sefip. O MPTCU sustenta que, na data do óbito do instituidor, estava em vigor o art. 30 da Lei 4.242/1963 (revogado pela Lei 8.059, de 4/7/1990) , que assim dispunha:
Art 30. É concedida aos ex-combatentes da Segunda Guerra Mundial, da FEB, da FAB e da Marinha, que participaram ativamente das operações de guerra e se encontram incapacitados, sem poder prover os próprios meios de subsistência e não percebem qualquer importância dos cofres públicos, bem como a seus herdeiros, pensão igual à estipulada no art. 26 da Lei n.º 3.765, de 4 de maio de 1960.  
Diante de tal comando e com fundamento em decisões deste Tribunal para casos semelhantes (a exemplo do Acórdão 1756/2018-TCU-Primeira Câmara) , o MPTCU propõe considerar ilegal a concessão em comento, em virtude de as beneficiárias Maria das Graças Pereira e Zenilda Amorim de Morais não atenderem aos requisitos dispostos no sobredito art. 30, já que as referidas interessadas também percebem outros benefícios concedidos pelo INSS.
II
Registro minha concordância integral com a proposta formulada no âmbito do Ministério Público, razão pela qual acolho o parecer de peça 7 por seus próprios fundamentos, valendo-me, para tanto, da técnica da motivação per relationem, nos termos do art. 2º, § 3º, do Decreto 9.830, de 10 de junho de 2019, sem prejuízo de tecer os comentários a seguir.
Observo, de início, que o instituidor Manoel Antônio de Amorim faleceu na data de 26/1/1980, instituindo pensão em favor de sua esposa, a Sra. Zilda David de Amorim, que veio a falecer em 3/8/2010. O ato em epígrafe trata da reversão do benefício instituído pelo Sr. Manoel Antonio de Amorim em 26/1/1980 para suas filhas, a partir do falecimento da beneficiária de primeira ordem.
Nessa situação, destaco que a jurisprudência desta Corte de Contas é no sentido de que "se aplicam à presente concessão as normas vigentes por ocasião do falecimento do militar instituidor". Com isso, considerando que o Sr. Manoel Antônio de Amorim faleceu na data de 26/1/1980, incidem na pensão por ele instituída, as regras previstas na Lei 4.242/1963, norma vigente no momento do óbito. Nesse caso, essas regras também se aplicam para a reversão da pensão, da beneficiária de primeira ordem para as filhas, ainda que essa reversão tenha ocorrido já na vigência de outras normas que tenham revogado a Lei 4.242/1963. É nesse sentido a jurisprudência do Superior Tribunal de Justiça, consoante se verifica na ementa a seguir transcrita:
PROCESSUAL CIVIL. ADMINISTRATIVO. EX-COMBATENTE. PENSÃO ESPECIAL. FALECIMENTO DO INSTITUIDOR, ANTERIOR À CF/88. REVERSÃO A FILHA MAIOR, CAPAZ E SEPARADA. COMPROVAÇÃO DOS REQUISITOS DO ART. 30 DA LEI N. 4.242/1963. SÚMULA 7/STJ. 
1. É firme a jurisprudência no sentido de que o direito a pensão de ex-combatente deve ser regido pela lei vigente à época do falecimento deste. Precedentes.
2. No caso concreto, o pai da agravante faleceu aos 11.6.1986, na vigência das Leis 3.765/1960 e 4.242/1963. Portanto, não é possível aplicar o art. 53 do ADCT/1988, ante o princípio da irretroatividade das leis. 
3. Embora a Lei n. 3.765/1960, que dispõe sobre pensão de militares, de caráter geral e aplicação subsidiária, considerasse como dependentes também as filhas maiores de 21 anos, de qualquer condição, o art. 30 da Lei n. 4.242/1963, que institui a pensão especial de ex-combatente pleiteada, trouxe um requisito específico, qual seja: prova de que os ex-combatentes encontravam-se 'incapacitados, sem poder prover os próprios meios de subsistência', e que não percebiam 'qualquer importância dos cofres públicos'; o qual deverá ser preenchido não apenas pelo ex-combatente, mas também por seus dependentes. 
4. Se o acórdão a quo não reconhece o preenchimento dos requisitos legais, incabível em sede de recurso especial reexaminar tais circunstancias fático-probatórias. Aplicação da súmula 7/STJ. Agravo regimental improvido. (AgRg no REsp 1337186/PE, Rel. Ministro HUMBERTO MARTINS, SEGUNDA TURMA, julgado em 5/3/2013, DJe 14/3/2013) '. (destaques acrescidos) 
Destaco que esse entendimento está em consonância com a jurisprudência do Supremo Tribunal Federal, consolidada no sentido de que a norma que rege a concessão de pensões de ex-combatentes é a vigente na data da morte do instituidor (princípio do tempus regit actum) . Nesse sentido, os seguintes julgados proferidos pelo STF: 
PENSÃO - EX COMBATENTE - REGÊNCIA. O direito à pensão de ex-combatente é regido pelas normas legais em vigor à data do evento morte. Tratando-se de reversão do benefício a filha mulher, em razão do falecimento da própria mãe que a vinha recebendo, consideram-se não os preceitos em vigor quando do óbito desta última, mas do primeiro, ou seja, do ex-combatente" (MS 21.707, Redator para acórdão o Ministro Marco Aurélio, o Plenário DJ 22/9/1995) .  (destaques acrescidos) 
AGRAVO REGIMENTAL EM RECURSO EXTRAORDINÁRIO. 2. Pensão. Ex-combatente. Reversão em favor das filhas em virtude do falecimento da viúva. Possibilidade. Aplica-se ao caso a legislação em vigor à época do falecimento do militar. 3. Agravo regimental a que se nega provimento" (RE 569.440, Relator o Ministro Gilmar Mendes, Segunda Turma, Dje 2/12/2010) .  (destaques acrescidos) 
AGRAVO REGIMENTAL NO RECURSO EXTRAORDINÁRIO. CONSTITUCIONAL. PENSÃO DE EX-COMBATENTE. REVERSÃO DO BENEFÍCIO À FILHA. OBSERVÂNCIA DA LEGISLAÇÃO VIGENTE À ÉPOCA DO ÓBITO DO INSTITUIDOR DO BENEFÍCIO. PRECEDENTES. AGRAVO REGIMENTAL AO QUAL SE NEGA PROVIMENTO" (RE 516.677-AgR, de minha relatoria, Primeira Turma, Dje 6/2/2009) .  (destaques acrescidos) 
Com isso, e tendo como referência para a pensão em questão, o falecimento do instituidor Manoel Antônio de Amorim (em 26/1/1980) , nos termos do art. 30 da Lei 4.242/1963, são requisitos para o pagamento da pensão especial de ex-combatente: (i) ser o ex-militar integrante da FEB, da FAB ou da Marinha; (ii) ter efetivamente participado de operações de guerra; (iii) encontrar-se o ex-militar, ou seus dependentes, incapacitado, sem poder prover os próprios meios de subsistência; e (iv) não perceber nenhuma importância dos cofres públicos. 
In casu, consoante destacou o MPTCU, a Sra. Maria das Graças Pereira (CPF 078.006.878-56) percebe, além da Pensão Especial de Ex-combatente em análise, outros dois benefícios previdenciários pagos pelo Instituto Nacional do Seguro Social (INSS) : i) aposentadoria por idade, desde 16/7/2013, (Benefício: 1621221048) ; ii) pensão por morte previdenciária instituída por Aparecido José Pereira, desde 5/8/2020 (Benefício: 1900057449) . Já a Sra. Zenilda Amorim de Morais (CPF 464.799.377-91) percebe, além da Pensão Especial de Ex-combatente em comento, o seguinte benefício previdenciário pago pelo INSS: i) aposentadoria por idade, desde 17/10/2017, (Benefício: 1848471839) . Assim, a concessão em comento não reúne condições para receber a chancela da legalidade.
Cabe destacar que o ato de concessão em análise foi disponibilizado ao TCU em 21/10/2020, portanto, há menos de cinco anos, não havendo óbice à análise de mérito por parte desta Corte de Contas, a teor do que restou decidido no RE 636.553.
	Ante o exposto, VOTO para que seja adotada a minuta de acórdão que ora trago ao exame deste Colegiado.
TCU, Sala das Sessões Ministro Luciano Brandão Alves de Souza, em 20 de abril de 2021.
Ministro VITAL DO RÊGO 
Relator